【裁判字號】    90,再,3
【裁判日期】    900702
【裁判案由】    租佃爭議
【裁判全文】
臺灣高等法院臺中分院民事判決  九十年度再字第三號
      再審原告    乙○○
                  甲  ○
                  丁○○
                  辛○○
                  己○○
                  庚○○
                  戊○○
                  丙○○
      再審被告    空軍總司令部
      法定代理人  壬○○
右當事人間租佃爭議事件，再審原告對於中華民國八十九年十二月五日本院八十九年
上字第一九四號判決，提起再審之訴，本院判決如左：
      主      文
再審之訴駁回。
再審訴訟費用，由再審原告負擔。
      事實及理由
一、再審原告主張：(一)再審原告之被繼承人張瑞與再審被告於民國（以下同）五十三
    年間就坐落台中縣神岡鄉○○○段后寮小段一三三之二號土地如台灣台中地方法
    院八十八年度訴字第一七五三號判決附圖所示斜線部分土地（以下稱系爭土地）
    成立耕地租賃關係，本院八十九年度上字第一九四號確定判決（下稱原確定判決
    ）認無耕地三七五減租條例之適用，係違反耕地三七五減租條例第五條前段、第
    十九條、第二十條規定及最高法院五十一年台上第一八五八號判例之意旨，自屬
    適用法規顯有錯誤。(二)國有財產法係五十九年三月二十七日始經公佈施行，而本
    件再審原告之被繼承人張瑞於五十三年間即與再審被告成立耕地租賃契約，依法
    律不溯既往原則，兩造就系爭土地之租賃關係自無適用國有財產法之餘地。原確
    定判決適用國有財產法規定，自與法律不溯既往原則不符，而屬適用法規顯有錯
    誤。(三)倘兩造之租賃契約符合國有財產法第二十八條之規定，惟該條規定之限制
    僅為公用財產，系爭土地非公用財產，自無該條不得為處分或擅為收益行為之限
    制；再者國有財產法第二十八條亦非強制規定，管理機關為出租之行為並非無效
    。且該條但書規定其收益不違背其事業目的或原定用途者不在此限，系爭土地使
    用分區為農業區，再審被告出租供耕作使用，並無違反該條規定，原確定判決認
    再審被告出租系爭土地，違反系爭土地之目的性，違反法令規定，應依國有土地
    管理相關法令收回，顯有適用國有財產法規定之違誤。(四)再審被告於前訴訟程序
    自認系爭土地為廢棄陣地，並未供作軍事用途，系爭土地並無因軍事而需收回之
    情形，且台中縣警局僅有意撥用而已，並非以正式申請，自難認再審被告就系爭
    土地有何軍事需要。而原確定判決遽謂再審被告有因軍事需要而需收回系爭土地
    云云，未以再審被告之自認為裁判之基礎，有違最高法院二十六年上字第八０五
    號判例「當事人於訴訟上所為之自認，於辯論主義所行之範圍內有拘束法院之效
    力，法院自應認當事人自認之事實為真，以之為判決之基礎。」其適用法規亦顯
    有錯誤。(五)再審原告於原確定判決確定後發現再審被告空軍總司令部於八十六年
    十月十九日發文予台中縣政府之遊治一三一八三號函，足以證明再審被告就系
    爭土地早已無運用計畫，即再審被告無軍事需要而需收回系爭土地之情形，如經
    斟酌該證物可受較有利益之裁判。爰依民事訴訟法第四百九十六條第一項第一款
    、第十三款規定就本院八十九年度上字第一九四號判決提起再審之訴等情，求為
    將本院八十九年度上字第一九四號判決、台灣台中地方法院八十八年度訴字第一
    七五三號判決廢棄，並確認兩造就系爭土地有租賃關係存在。
二、再審被告則以：兩造間並無耕地租賃關係存在，不適用耕地三七五減租條例之規
    定，原確定判決並無適用法規顯有錯誤之情形等語，資為抗辯。
三、按民事訴訟法第四百九十六條第一項第一款所謂適用法規顯有錯誤，係指確定判
    決所適用法規顯然不合於法律規定，或與司法院現尚有效及大法官會議解釋，或
    最高法院尚有效之判例顯然違反者而言（最高法院六十年台再字第一七０號判例
    參照）。又適用法規顯有錯誤，並不包括認定事實錯誤（最高法院六十三年台上
    字第八八○號判例參照）。本件再審被告主張原確定判決適用法規顯有錯誤之各
    項理由，是否有理，分述如后：
  (一)原確定判決係以再審被告與再審原告之被繼承人張瑞有租賃關係存在，而非認有
    耕地租賃關係存在（見原確定判決理由三(一)），原判決既認定非耕地租賃，即無
    耕地三七五減租條約之適用，自無適用法規顯有錯誤之情形。原確定判決並以系
    爭土地部分確係作為砲陣用地使用，而國有土地撥用後，應依原定計畫用途管理
    使用，不得再將土地出租予私人等情，再審被告對系爭土地應依計畫用途管理使
    用，不得任意為出租行為，否則即違反系爭土地使用之目的性，又於違反法令規
    定時，即應依國有土地管理相關法令收回，此乃國家公權力之行使，即無耕地三
    七五減租條例第十九條、第二十條規定適用等語（見原確定判決三(二)），應無不
    合。按各級政府機關因舉辦土地法第二百零八條所列公共事業需用公有土地，經
    依同法第二十六條規定由該管市縣政府層請行政院核准撥用者，及政府基於公法
    上之權力，使需用土地之機關取得該土地之權利，而該土地原使用人之權利因與
    此不能並存遂歸於消滅，此與耕地三七五減租條例第十七條所定終止租約之情形
    有別（最高法院五十二年台上字第四０三一號判例參照）。本件再審被告於前程
    序本院審理中主張收回系爭土地改撥為台中縣警察局成立豐洲派出所作為維持當
    地治安，及清泉崗空軍基地外圍協防單位之用等語，而再審原告所提之空軍總司
    令部於八十六年十月十九日發文予台中縣政府之遊治一三一八三號函，依其內
    容為：「一、案內十四筆土地（即台中縣神岡鄉○○○段后寮小段一三三－二地
    號等十四筆土地，此有該函文主旨可稽）面積二‧一０九八公頃，係本軍四五年
    間為豐洲陣地使用奉准徵收，因任務調整，已無運用計畫，惟部分土地遭民人佔
    用，經奉行政院以八五年一月二四日院台財產二第八四０三九二二號函核准，同
    意騰空移交該局接管。二、該筆土地因地上遭占耕、建，在騰空處理期間，台中
    縣政府為成立豐洲派出所，函本軍同意其撥用，作為公務使用，目前正辦理複丈
    鑑界中」，足認系爭土地確有部分改撥為台中縣警察局成立豐洲派出所用，則依
    前開所引判例，因已由政府基於公法上之權力，將系爭土地部分撥歸台中縣警察
    局，原使用人之權利已歸消滅，自無耕地三七五減租條例之適用。是原確定判決
    認兩造間無耕地三七五減租條例之適用，並無適用法規顯有錯誤之情形。
  (二)原確定判決認定國有土地撥用後，應依原定計畫用途管理使用，不得再將土地出
    租予私人等情，再審被告對系爭土地應依計畫用途管理使用，不得任意為出租行
    為，否則即違反系爭土地使用之目的性，又於違反法令規定，不得任意為出租行
    為，即應依國有土地管理相關法令收回等語（見原確定判決三(二)），並未適用國
    有財產法第二十八條之規定，再審原告以原確定適用國有財產法規定，與法律不
    溯既往原則不符，而屬適用法規顯有錯誤，及原確定判決適用國有財產法第二十
    八條規定錯誤之違誤云云，尚屬無據。
  (三)原確定判決以：依再審被告與再審原告之被繼承人張瑞所簽之協議書、疏導書內
    容記載，再審被告於需用系爭土地時，張瑞即應無條件返還之，再審原告為張瑞
    之法定繼承人，自應受此約定之拘束，再審被告既主張收回系爭土地改撥為台中
    縣警察局成立豐洲派出所作為維持當地治安，及清泉崗空軍基地外圍協防單位之
    用等語，已符合得收回之意旨，而予以收回等語（見原確定判決三(二)），又疏導
    書並無記載需供軍事用途始得收回（見原審卷一二○頁），是原確定判決此項判
    斷，並無適用法規錯誤可言，且此項有無符合協議書及疏導書之約定，係屬事實
    認定，非屬適用法規錯誤之範圍，自不得執此主張原確定適用法規顯有錯誤。
四、按民事訴訟法第四百九十六條第一項第十三款所謂當事人發見未經斟酌之證物或
    得使用該證物，係指在前訴訟程序不知有該物證，現始知之，或雖知有此而不能
    使用，現始得使用而言（最高法院三十二年上字第一二四七號判例參照）。又其
    但書規定以如經斟酌可受較有利之裁判者為限（十八年上字第七一０號判例參照
    ）。本件再審原告主張發見未經斟酌之證據即空軍總司令部於八十六年十月十九
    日發文予台中縣政府之遊治一三一八三號函，依其內容為：「一、案內十四筆
    土地（即台中縣神岡鄉○○○段后寮小段一三三－二地號等十四筆土地，面積二
    ‧一０九八公頃，係本軍四五年間為豐洲陣地使用奉准徵收，因任務調整，已無
    運用計畫，惟部分土地遭民人佔用，經奉行政院以八五年一月二四日院台財產二
    第八四０三九二二號函核准，同意騰空移交該局接管」，可證明再審被告與張瑞
    間之協議書及疏導書所定因「軍事需要」得收回系爭土地之約定不符，若經斟酌
    可受較有利之判決等語。查，兩造所簽立之契約書、協議書及疏導書內，僅於六
    十五年八月十日之協議書第四項中有因「軍事需要」得無條件收回等語，其後之
    協議書及疏導書內並未有如此之記載，於六十九年十二月一日之疏導書中記載「
    若軍方確實需用該土地時，民願意隨時奉還，無任何異議」等語，而於七十一年
    三月十一日之協議書第三項僅記載其收回應循「合情合理之方式為之」（見原審
    卷一二一頁），再審被告需用土地即可收回，並未限於軍事需要。因此，再審原
    告提出之上開空軍總司令部函，並不能受較有利之裁判，揆諸前開說明，再審原
    告據此提起再審之訴，即無理由。
五、綜上所述，再審原告主張原確定判決，有民事訴訟法第四百九十六條第一項第一
    款、第十三款規定之事由，提起再審，為無理由，應予以駁回。
據上論結，本件再審之訴，為無理由。依民事訴訟法第五百零五條、第四百四十九條
第一項、第七十八條、第八十五條第一項前段，判決如主文。
中      華      民      國    九十      年      七      月      二      日
~B1民事第六庭審判長法  官  吳火川
~B2                法  官  吳惠郁
~B3                法  官  饒鴻鵬
右為正本係照原本作成。
不得上訴。
~B                書記官  陳三軫
中      華      民      國    九十      年      七      月      二      日
                                                                        Ｂ


司法院資訊處製作；財團法人民間司法改革基金會備份。
